【裁判字號】    99,訴,1302
【裁判日期】    991130
【裁判案由】    給付違約金
【裁判全文】
臺灣板橋地方法院民事判決              99年度訴字第1302號
原      告  洪珮棋
訴訟代理人  黃英哲律師
複代理人    劉懿嫺律師
被      告  樓更深
訴訟代理人  任順律師
上列當事人間請求給付違約金事件，經本院於民國99年11月10日
言詞辯論終結，判決如下：
    主  文
被告應給付原告新臺幣陸拾陸萬陸仟元，及自民國九十九年五月
十三日起至清償日止，按年息百分之五計算之利息。
訴訟費用由被告負擔。
本判決第一項於原告以新臺幣貳拾貳萬貳仟元為被告供擔保後，
得假執行；但被告如以新臺幣陸拾陸萬陸仟元為原告預供擔保，
得免為假執行。
    事實及理由
一、原告主張：
  (一)被告於民國99年4 月7 日向原告出具承購要約書（下稱系爭
    要約書），表示願於99年4 月12日前以新臺幣（下同）2,22
    0 萬元承購臺北縣板橋市○○路○ 段126 號13樓房屋暨地下
    二個車位編號B1-42 及B2-7（下稱系爭房地及車位）。系爭
    要約書業經原告於同年4 月8 日簽認承諾以前述金額出售，
    依民法第345 條及系爭要約書第5 條約定，兩造就系爭房地
    及車位之買賣關係業已有效成立。詎被告嗣於99年4 月14
    日向訴外人即仲介商司貝斯特不動產投資顧問有限公司（下
    稱司貝斯特公司）表示其因故無法購買系爭房地及車位，意
    欲解約，依民法第367 條及系爭要約書第2 條第3 項約定，
    構成本件買賣關係之違約事由。被告復於同年4 月20日向訴
    外人張敏樺出具委託書，委託其處理兩造間和解事宜，並於
    同年4 月27日由張敏樺直接向原告出具聲明書，表示其因故
    無法購買系爭房地及車位並欲與原告達成和解。惟兩造迄本
    件起訴之日止，尚未就後續和解事宜達成合意，亦尚未與原
    告簽訂系爭要約書所涉之不動產買賣契約。原告因而於同年
    5 月6 日寄發臺北安和郵局861 號存證信函予被告，催告被
    告於收受存證信函送達翌日起5 日內，依系爭要約書之規定
    ，支付違約金666,000 元（下稱系爭違約金）予原告，然未
    獲理會。兩造於系爭要約書中，雖未約定系爭違約金之給付
    期限，然被告於99年4 月14日表示其因故不買系爭房地及車
    位，原告即於同年5 月6 日寄發上開存證信函予被告，催告
    被告於收受送達（即同年5 月7 日）翌日起5 天內（即同年
    5 月12日以前），支付系爭違約金予原告。由於被告迄99年
    5 月12日止，均未向原告支付系爭違約金，故自同年5 月13
    日起負遲延責任。原告爰依系爭要約書第2 條第3 項、民法
    第229 條、第233 條規定請求被告應給付違約金666,000 元
    ，及自99年5 月13日起至清償日止，按週年利率百分之5 計
    算之遲延利息。
  (二)聲明：1.被告應給付原告違約金666,000 元，及自99年5 月
    13日起至清償日止，按年利率百分之5 計算之利息。2.原告
    願供擔保，請准宣告假執行。
二、被告則以：
  (一)被告係於司貝斯特公司之經紀人交付該要約書後即行簽署，
    並未給予攜回詳閱3 天之期間，依消費者保護法第11條之1
    規定之立法目的，在維護消費者知的權利，確保其於訂立定
    型化契約前，有充分了解定型化契約條款之機會，故依消費
    者保護法規定，系爭要約書條款應屬無效，被告應不受要約
    書條款之拘束，原告主張得依該條款之規定向被告請求違約
    金，自無理由。
  (二)原告係與司貝斯特公司簽訂居間契約，約定由司貝斯特公司
    為被告報告關於系爭要約書第1 條所記載不動產買賣之機會
    ，而後由被告與該不動產所有人就買賣系爭房地及車位進行
    協議，司貝斯特公司並因此出具其預先擬定之系爭要約書，
    交由被告簽名於上，以證明居間契約業已成立。此觀系爭要
    約書上印刷有司貝斯特公司之商標，並蓋有司貝斯特公司之
    大小章；且系爭要約書前言已載明「居間」之契約關係；又
    系爭要約書第2 條記載被告可以負擔之條件，而系爭要約書
    第3 條則約定司貝斯特公司之報酬等事項即可證明，系爭要
    約書性質上為被告與司貝斯特公司所簽訂之居間契約，原告
    並非系爭要約書上之當事人。依據一般商業習慣及交易實務
    ，契約當事人間之簽名欄位均為相鄰對應、抑或上下相間，
    且大小相同，以彰顯當事人間平等互惠之契約原則。而觀諸
    系爭要約書之格式，被告與司貝斯特公司簽名欄位置等相對
    齊，大小一致；原告簽認欄位卻僅位於書面末端，大小僅被
    告與司貝斯特公司之簽名欄5 分之1 ，系爭要約書僅為被告
    與司貝斯特公司所簽訂之居間契約，與原告無涉。
  (三)況依系爭要約書第2 條第4 項約定「立要約書人於本要約書
    有效期間內有撤回權…」，可知被告簽立系爭承購要約書時
    ，已明白表示非發出有拘束力之要約意思表示。又系爭要約
    書第2 條第5 項已約定「買賣雙方應在翌日起七日內簽訂不
    動產買賣契約」，可知倘原告對於被告所提出之價金金額有
    所興趣，而於系爭要約書上簽名表示同意，正式對被告提出
    要約後7 日內，嗣後雙方意思表示果能達成一致，應另外簽
    訂買賣契約，始能達成買賣雙方意思表示之合致。且依上開
    約定，既然由被告與司貝斯特公司約定應另行簽訂買賣契約
    書，即屬以買賣契約書之書面簽立為特別生效要件，故於此
    特別生效要件成立生效之前，不動產買賣契約關係並未成立
    及生效。
  (四)至於原告主張之系爭契約書第2 條第3 項第2 款規定「但買
    方同意在賣方簽認承諾出售後，買方違約不買者，買方應支
    付相當本要約書承購總價百分之三違約金與賣方，以作為賣
    方之損害賠償」，係指兩造經原告發出要約經被告承諾，兩
    造達成合意簽訂買賣契約書之後，被告未依約履行給付買賣
    價金之義務，則應給付違約金以賠償原告因此所受之損害，
    而非原告於系爭承購書上簽名後7 日，被告未與原告簽訂買
    賣契約書，即應依系爭承購要約書第3 條第2 項給付違約金
    。
  (五)縱認被告簽立系爭要約書之對象為原告（此為假設語氣），
    惟系爭要約書規範並未具體確定，尚難據此認定兩造間業已
    成立買賣契約：
  1.查系爭要約書內容僅記載不動產標的物及被告願意負擔之價
    金金額，而對於稅負之負擔方式、點交方式、其他費用之規
    定均附之闕如，而兩造復未簽訂買賣契約，尚難因系爭要約
    書上有兩造之簽名，即認定兩造間就系爭房地及車位已成立
    買賣契約。
  2.縱認定兩造間已成立買賣契約（此為假設語氣），被告亦可
    依民法第88條撤銷錯誤之意思表示：原告自始未依系爭承購
    要約書所規定提出「產權說明書」供被告審閱，而司貝斯特
    公司係受原告委託，居間仲介出賣系爭房地，為原告之代理
    人，被告購買系爭房地之目的係作辦公室使用，當時司貝斯
    特公司曾交付被告1 份永慶房屋統計之「板橋市周遭成交行
    情表」，以板橋市○○路○ 段每個車位180 萬元、每坪單價
    22.3萬元向被告證明系爭房地及車位之市場行情，遊說被告
    以低於市場行情之2,220 萬元總價買受（計算方式為：車位
    每個180 萬元，房屋85.2坪，平均每坪21.83 萬元，低於行
    情價22.3萬元）。惟事後被告自行查證系爭房地之相關資訊
    ，發現原告與其代理人司貝斯特公司顯然有刻意隱瞞系爭房
    地坐落於乙種工業區，及系爭房屋為「作業廠房、辦公室」
    、並非在「住宅區」內之事實，致被告陷於錯誤，誤以為系
    爭房地在住宅區內，遂以住宅區之行情簽立「承購要約書」
    願以2,220 萬元買受。而系爭房地及車位基地坐落臺北縣板
    橋市○○段501 地號，在臺北縣政府城鄉發展局網站中清楚
    標示該土地使用分區為「乙種工業用地」，而建物登記謄本
    中顯示主要用途為「作業廠房、辦公室」，工業區內只能作
    為作業廠房、辦公室之房屋交易行情遠較住宅區內之房屋為
    低，為眾所皆知之事實，被告若知悉係工業區內房屋，定不
    會以住宅區之價格要約買受，而此種交易上重要之錯誤，視
    為意思表示內容之錯誤，依照民法第88條第1 項及第2 項，
    被告自得撤銷該承購要約書所為之意思表示。
  (六)縱認兩造間有成立買賣契約（此為假設語氣），被告仍可依
    民法第92條撤銷其意思表示：因原告故意隱瞞系爭房地性質
    上為乙種工業住宅之事實，卻以周遭一般住宅之價格標示之
    ，致被告因此誤認系爭標的物之性質所致。原告此種使被告
    陷於錯誤，自屬民法上之詐欺，又司貝斯特公司為原告之代
    理人，依民法第244 條規定，原告代理人之故意過失，原告
    應與自己之故意過失負同一責任，被告當得依民法第92條撤
    銷購買之意思表示，原告請求被告給付違約金即屬無據。
  (七)縱然兩造間已成立買賣契約，且被告有所謂違約情事（此為
    假設語氣），原告亦與有過失。經查，被告於99年4 月7 日
    簽立系爭要約書後，始得知系爭房地為乙種工業區住宅，與
    被告原先認知為一般住宅性質顯有所落差，遂無意與原告簽
    訂買賣契約，原告並因此指摘被告違約。然被告所以不願與
    原告簽訂買賣契約，係因原告未依系爭要約書規範，提供「
    產權說明書」供被告審閱，致被告因原告所開立之價格與一
    般住宅價格相當，而誤認系爭房地性質上為一般住宅。故原
    告故意未依系爭要約書所載提供「產權說明書」之行為，實
    為原告損害發生之主因，且該行為與損害結果間有相當因果
    關係，則依據民法第217 條第1 、2 項規定及最高法院54年
    度台上字第2433號判例，原告得以請求之金額應有全部或一
    部已消滅。
  (八)縱然兩造間業已成立有效之買賣契約（此為假設語氣），然
    原告請求之違約金亦屬過高，依民法第252 條、最高法院51
    年台上字第19號判例，應予酌減。查系爭要約書第2 條第3
    項第2 款雖然規定「但買方同意在賣方簽認承諾出售時，買
    方違約不買者，買方應支付相當本要約書承購總價百分之三
    之違約金與賣方」，惟兩造間本尚未成立買賣契約，原告尚
    無給付買賣價金之義務，原告根本無所謂之損害發生。且觀
    諸前揭最高法院意旨，違約金數額之多寡非僅以雙方書面記
    載為依歸，而應審酌雙方於訂約時，是否已盱衡自己履約之
    意願、經濟能力、對方違約時自己所受損害之程度等主、客
    觀因素，本諸自由意識及平等地位自主決定，斟酌社會經濟
    狀況並平衡兩造利益。本件原告並未依系爭要約書提供「產
    權說明書」供被告審閱，刻意隱瞞系爭房地為乙種工業區住
    宅之事實，卻開立週遭一般住宅之價格，其心已為可議。而
    被告於99年4 月7 日簽立系爭承購要約書後，隨即於同年月
    14日向仲介商司貝斯特公司表示無法購買系爭標的物，原告
    並於同年月20日接獲司貝斯特公司之通知。可見縱然被告有
    違約事由，然自雙方應簽訂不動產買賣契約之最後期限即99
    年4 月15日起算，原告於5 日內即知悉被告不願承購，即可
    另尋買主。依永慶房屋歷年來行情走勢圖顯示，系爭房屋所
    在之板橋市不動產行情，在99年4 月7 日系爭要約書簽立之
    後，於99年4 月至6 月之第二季，不僅沒有下跌，反有持續
    攀高之趨勢，顯見被告雖未如期與原告簽訂買賣契約，然原
    告不僅未受有損害，反而可能因此獲得更高之經濟利益，可
    見所受損害顯然輕微。據此，原告本身惡性重大、與有過失
    ，且所受損害實屬輕微，卻要求被告給付高達666,000 元之
    違約金，實屬權利濫用，依法應予酌減。
  (九)聲明：1.原告之訴及假執行之聲請駁回。2.如受不利判決，
    被告願供擔保請准免予假執行。
三、兩造爭執及不爭執事項：
  (一)兩造不爭執事項：
  1.被告於99年4 月7 日出具系爭要約書予訴外人司貝斯特公司
    ，以總價2,220 萬元，向原告洽購系爭房地及車位，並於系
    爭要約書第2 條第3 項約定「買方並未支付斡旋金。但買方
    同意在賣方簽認承諾出售後，買方違約不買者，買方應支付
    相當本要約書承購總價百分之三違約金與賣方，以作為賣方
    之損害賠償」；另於第2 條第5 項約定「賣方簽認出售後，
    買賣已成立，買賣雙方應在翌日起七日內簽訂不動產買賣契
    約。但如簽約之期日經買賣雙方協議同意時不在此限。」，
    嗣原告於99年4 月8 日簽認系爭要約書，同意依要約條件出
    售系爭房地及車位（見本院卷第8 頁系爭要約書影本）。
  2.被告於99年4 月14日向司貝斯特公司表示其因故無法購買系
    爭房地及車位，並欲解除上開要約；復於同年4 月20日向訴
    外人張敏樺出具委託書，委託其處理系爭房地及車位買賣之
    和解事宜，張敏樺並於同年4 月27日向原告出具聲明書，表
    示被告因故無法購買系爭房地及車位，及願意和解之意。惟
    兩造迄未成立和解，被告亦未與原告簽訂不動產買賣契約（
    見本院卷第9 至11頁司貝斯特公司聲明書、被告之委託書及
    張敏樺之聲明書等件影本）。
  3.原告於99年5 月6 日寄發臺北安和郵局861 號存證信函予被
    告，催告被告於收受存證信函送達翌日起5 日內，依系爭要
    約書之規定，支付違約金666,000 元，被告於99年5 月7 日
    收受該存證信函（見本院卷第13、14頁臺北安和郵局861 號
    存證信函影本）。
  (二)兩造爭執事項：
  1.系爭要約書之性質為何？原告與被告就系爭房地及車位是否
    已成立買賣契約？被告有無違約不買系爭房地及車位？
  2.被告抗辯依民法第88條規定撤銷系爭要約之意思表示，有無
    理由？
  3.被告抗辯依民法第92條規定撤銷其要約之意思表示，有無理
    由？
  4.被告抗辯原告與有過失，依民法第217 條第1 、2 項規定請
    求之金額全部或一部已消滅，有無理由？
  5.系爭違約金有無過高，被告得否依民法第252 條請求酌減？
四、本院之判斷：
    原告主張依系爭要約書請求被告給付違約金666,000 元，為
    被告所否認，並以前詞置辯。是本件所應審究之爭點如上列
    兩造爭執事項所示，茲分別論述如次。
  (一)系爭要約書之性質為何？原告與被告就系爭房地及車位是否
    已成立買賣契約？被告有無違約不買系爭房地及車位？
  1.按「當事人互相表示意思一致者，無論其為明示或默示，契
    約即為成立。當事人對於必要之點，意思一致，而對於非必
    要之點，未經表示意思者，推定其契約為成立，關於該非必
    要之點，當事人意思不一致時，法院應依其事件之性質定之
    。」民法第153 條定有明文。復按買賣契約以價金及標的物
    為其要素，價金及標的物，自屬買賣契約必要之點，至其他
    非必要之點如付款方式、過戶程式、稅金負擔等，兩造如無
    特別約定，自應依法律規定為之，不能因此而謂買賣尚未成
    立。查被告於99年4 月7 日出具系爭要約書予訴外人司貝斯
    特公司，以總價2,220 萬元，向原告洽購系爭房地及車位，
    並於系爭要約書第2 條第3 項約定「買方並未支付斡旋金。
    但買方同意在賣方簽認承諾出售後，買方違約不買者，買方
    應支付相當本要約書承購總價百分之三違約金與賣方，以作
    為賣方之損害賠償」；另於第2 條第5 項約定「賣方簽認出
    售後，買賣已成立，買賣雙方應在翌日起七日內簽訂不動產
    買賣契約。但如簽約之期日經買賣雙方協議同意時不在此限
    。」，嗣原告於99年4 月8 日簽認系爭要約書，同意依要約
    條件出售系爭房地及車位，為兩造所不爭執，復有系爭要約
    書影本1 紙為證（見本院卷第8 頁）。觀諸系爭要約書之內
    容，乃被告委託司貝斯特公司居間向原告傳達購屋要約，並
    載明買賣標的物、承購總價及付款方式等買賣契約必要之點
    ，原告並已簽認系爭要約書，同意依被告要約之條件出售系
    爭房地及車位；且系爭要約書最末並經原告、被告及司貝斯
    特公司簽名或蓋印，顯示被告與司貝斯特公司間就居間契約
    部分已有合意，另被告之要約並已達到原告，並經原告為承
    諾，是系爭要約書之內容關於被告與司貝斯特公司間係成立
    居間契約，關於原告與被告間則成立買賣契約。從而，兩造
    於99年4 月8 日就買賣標的物及價額等契約必要之點已相互
    意思表示一致，兩造買賣契約已然成立。
  2.被告雖抗辯系爭要約書為原告與司貝斯特公司成立之居間契
    約，被告非系爭要約書之當事人，兩造間並未成立買賣契約
    云云。惟按買賣契約為諾成契約並不以訂立書面契約為必要
    ，本件系爭要約書就買賣標的物、承購總價、付款方式等均
    已載明，縱未再簽立買賣契約之書面，買賣契約亦非不得履
    行，且系爭要約書第2 條第5 款已約明賣方簽認同意依該要
    約書所載條件出售時，系爭房地及車位買賣契約已成立，則
    被告上開所辯，應無可取。
  3.次查被告於99年4 月14日向司貝斯特公司表示其因故無法購
    買系爭房地及車位，並欲解除系爭要約；復於同年4 月20日
    向訴外人張敏樺出具委託書，委託其處理系爭房地及車位買
    賣之和解事宜，張敏樺並於同年4 月27日向原告出具聲明書
    ，表示被告因故無法購買系爭房地及車位，及願意和解之意
    。惟兩造迄未成立和解，被告亦未與原告簽訂不動產買賣契
    約，為兩造所不爭執，並有司貝斯特公司聲明書、被告之委
    託書及張敏樺之聲明書等件影本為證（見本院卷第9 至11頁
    ），是原告主張被告違約不買，並非無據。至被告雖抗辯原
    告未交付產權證明書，亦未給予攜回系爭要約書詳閱3 天之
    期間，有違消費者保護法第11條之1 之立法意旨，系爭要約
    書條款應屬無效云云。惟觀諸系爭要約書所載應提出產權說
    明書者為受託人即司貝斯特公司，而非原告，故是否提出產
    權說明書乃被告與司貝斯特公司間之約定，尚與原告無涉；
    又本件既係被告提出要約，要求原告依其承購條件出售不動
    產，則經原告承諾後，當即係以被告提出之承購條件，作為
    書面買賣契約之主要內容，則被告主張原告應再給予三日的
    審閱期，容有誤會；況原告與被告間又非企業經營者與消費
    者間之消費關係，自無消費者保護法之適用。則被告以前詞
    抗辯系爭要約書條款應屬無效云云，亦無足採。
  4.從而，系爭要約書之內容關於被告與司貝斯特公司間係成立
    居間契約，關於原告與被告間則成立買賣契約，惟被告嗣後
    有違約不買系爭房地及車位之情形，堪以認定。
  (二)被告抗辯依民法第88條規定撤銷系爭要約之意思表示，有無
    理由？
  1.按當事人主張有利於己之事實者，就其事實有舉證之責任，
    民事訴訟法第277條前段定有明文。又意思表示之內容有錯
    誤，或表意人若知其事情即不為意思表示者，表意人得將其
    意思表示撤銷之。但以其錯誤或不知事情，非由表意人自己
    之過失者為限。當事人之資格或物之性質，若交易上認為重
    要者，其錯誤，視為意思表示內容之錯誤，民法第88條亦有
    明定。
  2.本件被告抗辯：被告購買系爭房地之目的係作辦公室使用，
    而司貝斯特公司曾交付被告1 份永慶房屋統計之「板橋市周
    遭成交行情表」向被告證明系爭房地及車位之市場行情。惟
    被告於99年4 月7 日簽立系爭要約書後，發現該行情表屬住
    宅區內之行情，始知有刻意隱瞞系爭房地及車位為乙種工業
    區住宅之事實，致被告誤以為系爭標的物性質上與一般住宅
    無異，對物之性質認識發生錯誤，而為意思表示，而司貝斯
    特公司為原告之代理人，依民法第244 條規定，原告代理人
    之故意過失，原告應與自己之故意過失負同一責任，被告自
    得依民法第88條第2 項規定撤銷系爭要約書之意思表示云云
    ，並提出永慶房屋「板橋市周遭成交行情表」、臺北縣政府
    城鄉發展局都市計畫書圖查詢系統網頁列印資料、土地及建
    物登記謄本等件影本為證（見本院卷第128 、129 、153 至
    155 頁），惟此為原告所否認，並稱：被告與司貝斯特公司
    就系爭房地附近市場行情之詢價討論，為買方即被告之居間
    代理人角色，與原告無涉，被告就其就議價所為之事前準備
    及判斷，應自負責任，原告並無任何使被告陷於錯誤或詐欺
    之情事。被告雖抗辯其購買系爭房地之動機為辦公室使用，
    惟未舉證以明其說，而依被告所提之歷來書證，包括承購要
    約書、聲明書、委託書及聲明書，均未敘明前揭被告所述之
    動機等語。
  3.按「意思表示之內容有錯誤，或表意人若知其事情即不為意
    思表示者，表意人得將其意思表示撤銷之，但以其錯誤或不
    知情事，非由表意人自己之過失者為限，民法第88條第1 項
    定有明文，又土地使用種別經編定後，應由直轄市或縣（市
    ）政府公布之（土地法第84條參照），人民不能諉為不知，
    如有不知，亦屬自己之過失，故系爭土地經編定為工廠用地
    ，及經命令禁建店舖住宅，無論上訴人是否知情，均不容上
    訴人主張上開民法第88條之撤銷權。」最高法院著有60年度
    台上字第1108號判決意旨參照。查本件係由被告提出要約，
    要求原告依其承購條件出售不動產，則被告欲以何許價額承
    購系爭房地及車位，被告有完全之決定權，至於被告決定承
    購價格前是否參考司貝斯特公司之建議、有無自行查證承購
    標的坐落土地使用種別及其附近市場交易行情等等資訊，尚
    與原告無涉。又不動產之交易金額龐大，是被告於決定其要
    約內容之承購價格時，自應蒐集相關資訊再妥為決定，原告
    實無從干涉。而系爭房地坐落之土地使用種別編定究屬工業
    區或住宅區等，業經臺北縣政府公告，一般民眾均得查得相
    關資料，此由被告提出之上開臺北縣政府城鄉發展局都市計
    畫書圖查詢系統網頁列印資料影本即明，則如被告於發出要
    約前疏於查證系爭房地相關資料即決定承購價格，亦屬被告
    自己之過失，自不能主張民法第88條之撤銷權。況不動產買
    賣之價格，不僅受其坐落土地種別、位置、建材、設計格局
    、經濟、生活及交通機能、周遭環境等客觀因素之影響，亦
    隨市場景氣而有所波動，最後並取決於當事人主觀上自由之
    意思與判斷，則被告以其主觀上片面認定系爭房地之價格高
    於一般市場行情，復未舉出證據以實其說，尚難遽採。
  4.從而，被告以前詞抗辯依民法第88條規定撤銷系爭要約之意
    思表示，並無可取。
  (三)被告抗辯依民法第92條規定撤銷其要約之意思表示，有無理
    由？
  1.按「因被詐欺或被脅迫而為意思表示者，表意人得撤銷其意
    思表示。但詐欺係由第三人所為者，以相對人明知其事實或
    可得而知者為限，始得撤銷之。被詐欺而為之意思表示，其
    撤銷不得以之對抗善意第三人。」民法第92條定有明文。
  2.被告抗辯因原告故意隱瞞系爭房地性質上為乙種工業住宅之
    事實，卻以周遭一般住宅之價格標示之，致被告因此誤認系
    爭標的物之性質所致，原告此種使被告陷於錯誤，自屬民法
    上之詐欺。又司貝斯特公司為原告之代理人，依民法第244
    條規定，原告代理人之故意過失，原告應與自己之故意過失
    負同一責任，被告得依民法第92條撤銷系爭要約之意思表示
    云云。惟查，司貝斯特公司交付上開永慶房屋統計之「板橋
    市周遭成交行情表」予被告參考，乃司貝斯特公司依其與被
    告間之居間契約履行居間義務之行為，尚難謂司貝斯特公司
    就此提供市場行情表予被告之行為係屬原告之代理人。是司
    貝斯特公司對被告是否有故意隱瞞系爭房地性質上為乙種工
    業住宅之行為，除原告明知或可得而知者外，尚與原告無涉
    。此外，被告並未舉證證明司貝斯特公司對被告確有故意隱
    瞞系爭房地性質上為乙種工業住宅且原告明知或可得而知之
    事實，被告自不得主張民法第92條之撤銷權。
  3.從而，被告以前詞抗辯依民法第92條規定撤銷系爭要約之意
    思表示，亦無可採。
  (四)被告抗辯原告與有過失，依民法第217 條第1 、2 項規定請
    求之金額全部或一部已消滅，有無理由？
  1.按「損害之發生或擴大，被害人與有過失者，法院得減輕賠
    償金額，或免除之。重大之損害原因，為債務人所不及知，
    而被害人不預促其注意或怠於避免或減少損害者，為與有過
    失。前二項之規定，於被害人之代理人或使用人與有過失者
    ，準用之。」民法第217條定有明文。
  2.被告抗辯原告故意未依系爭要約書提供「產權說明書」予被
    告，致被告於簽立系爭要約書後，始得知系爭房地為乙種工
    業區住宅，與被告原先認知為一般住宅性質顯有所落差，遂
    無意與原告簽訂買賣契約，故原告故意未依系爭要約書提供
    「產權說明書」予被告之行為，實為原告損害發生之主因，
    且該行為與損害結果間有相當因果關係，則依據民法第217
    條第1 、2 項規定及最高法院54年度台上字第2433號判例意
    旨，原告得以請求之金額應有全部或一部已消滅云云。然查
    ，觀諸系爭要約書（本院卷第8 頁）所載應提出產權說明書
    者為受託人即司貝斯特公司，而非原告，故是否提出產權說
    明書乃被告與司貝斯特公司間之約定，尚與原告無涉，有如
    前述，則被告抗辯原告未提出產權說明書而與有過失，並無
    可採。
  (五)系爭違約金有無過高？被告得否依民法第252 條請求酌減？
  1.按「約定之違約金額過高者，法院得減至相當之數額。」民
    法第252 條固有明定。又約定之違約金過高者，法院得減至
    相當之數額，民法第252 條定有明文。至於是否相當，即須
    依一般客觀事實，社會經濟狀況及當事人所受損害情形，以
    為斟酌之標準，最高法院著有79年台上字第1915號判例意旨
    可資參照。
  2.被告抗辯：依永慶房屋歷年來行情走勢圖顯示，系爭房地所
    在板橋市不動產行情，在99年4 月7 日系爭要約書簽立之後
    ，於99年4 月至6 月之第二季，不僅沒有下跌，反有持續攀
    高之趨勢，顯見被告雖未如期與原告簽訂買賣契約，然原告
    不僅未受有損害，反而可能因此獲得更高之經濟利益，可見
    所受損害顯然輕微，卻要求被告給付高達666,000 元之違約
    金，依法應予酌減云云，並提出永慶房屋板橋市歷年行情走
    勢圖1 紙為證（見本院卷第156 頁）；原告則主張：依據行
    政院消費者保護委員會第78次委員會議通過、90年7 月11日
    內政部台（90）內中地字第9082362 號函公告頒行之「成屋
    買賣契約書範本」，買方違約金之價格可達房地總價款之15
    ％，本件僅以承購總價之3%作為違約金，顯未逾市場行情及
    法令要求等語，並提出「成屋買賣契約書範本」1 份為證（
    見本院卷第103 至109 頁）。
  3.查系爭要約書第2 條第3 項約定「買方並未支付斡旋金。但
    買方同意在賣方簽認承諾出售後，買方違約不買者，買方應
    支付相當本要約書承購總價百分之三違約金與賣方，以作為
    賣方之損害賠償」等語，業如前述。而兩造約定違約金占承
    購總價百分之3 ，較諸一般不動產買賣契約所定之違約金比
    例，並無顯然過高之情事，此觀上開「成屋買賣契約書範本
    」即明；且原告因被告違約不買，不僅受有另行轉售耗費時
    間、金錢之損害，及利息之損失，尚須承受市價波動之價差
    風險，以總價金3%比例之違約定金，尚難認有顯不成比例之
    情事。況該違約定金之約定，乃當事人契約自由、私法自治
    原則之體現，被告於簽訂系爭要約書時，既已盱衡自己履約
    之意願、經濟能力、交易常情及如違約時應支付違約金等主
    、客觀因素，本諸自由意識及平等地位自主決定，原則上法
    院自應予尊重，始符契約約定之本旨。至被告所提出之永慶
    房屋板橋市歷年行情走勢圖，係就全板橋市之成交價格平均
    計算，並未區分房地所在位置係屬板橋市之市中心或郊區，
    亦未顯示系爭房地所在區域交易價格之實際情形，況該走勢
    圖已載明「可能因房屋本身及週遭條件的差異，所以同一區
    域的房屋單價會有高低落差。」等語，則該走勢圖尚不能證
    明系爭房地價格攀升而原告所受損害輕微之事實。此外，被
    告既未證明該違約金之約定有何與原告所受損害顯不成比例
    而有過高之情事，其主張上開違約金應予酌減云云，自不足
    採。從而，原告主張依系爭要約書第2 條第3 項約定，請求
    被告給付承購總價2,220 萬元之百分之3 違約金666,000 元
    ，即屬有據。
  (六)末按給付無確定期限者，債務人於債權人得請求給付時，經
    其催告而未為給付，自受催告時起，負遲延責任；又遲延之
    債務，以支付金錢為標的者，債權人得請求依法定利率計算
    之遲延利息；再應付利息之債務，其利率未經約定，亦無法
    律可據者，週年利率為百分之五，民法第229 條第2 項、第
    233 條第1 項前段及第203 條分別定有明文。查原告於99年
    5 月6 日寄發臺北安和郵局861 號存證信函予被告，催告被
    告於收受存證信函送達翌日起5 日內，依系爭要約書之規定
    ，支付違約金666,000 元，經被告於99年5 月7 日收受該存
    證信函，為兩造所不爭執，復有臺北安和郵局861 號存證信
    函影本在卷足佐（見本院卷第13、14頁）。本件原告請求被
    告給付違約金，無確定期限，又未約定利率，經其以存證信
    函催告後，併請求給付自99年5 月13日起至清償日止，按週
    年利率5%計算之法定遲延利息，於法尚無不合，應予准許。
五、綜上所述，原告依兩造間系爭要約書之契約法律關係，請求
    被告應給付原告666,000 元，及自99年5 月13日起至清償日
    止，按年息百分之5 計算之利息，為有理由，應予准許。
六、假執行之宣告：
    本件原告陳明願供擔保，請准宣告假執行，經核並無不合，
    應予准許，爰酌定相當擔保金額宣告之，並依聲請宣告被告
    得預供擔保免為假執行。
七、本件事證已臻明確，兩造其餘攻擊防禦方法及未經援用之證
    據，經審酌後，核與判決結果不生影響，爰不一一論述。
八、據上論結，本件原告之訴為有理由，依民事訴訟法第78 條
    、第390 條第2 項、第392 條第2 項，判決如主文。
中    華    民    國    99    年    11    月    30    日
                  民事第二庭    法  官  張筱琪
以上正本係照原本作成
如對本判決上訴，須於判決送達後20日內向本院提出上訴狀
中    華    民    國    99    年    11    月    30    日
                                書記官  連思斐

司法院資訊處製作；財團法人民間司法改革基金會備份。
